【裁判字號】    98,重訴,9
【裁判日期】    980619
【裁判案由】    殺人
【裁判全文】
臺灣彰化地方法院刑事裁定               98年度重訴字第9號
公  訴  人  臺灣彰化地方法院檢察署檢察官
被      告  丙○○
選任辯護人  張崇哲律師
            張仕融律師
被      告  乙○○
                    住、居所.
指定辯護人  本院公設辯護人  甲○○
上列被告等因殺人案件（98年度偵字第3640號、第4363號），本
院裁定如下：
    主  文
丙○○准以新臺幣貳拾伍萬元具保後免予羈押，並限制出境、出
海及限制住居。
乙○○准以新臺幣伍萬元具保後免予羈押，並限制出境、出海及
限制住居。
    理  由
一、被告丙○○、乙○○被訴共同涉犯刑法第271條第1項之殺人
    罪嫌，經檢察官起訴移審至本院後，由本院決定是否應予以
    羈押。
二、按刑事訴訟法第101條第1項及第101條之2前段分別規定「被
    告經法官訊問後，認為犯罪嫌疑重大，而有下列情形之一，
    非予羈押顯難進行追訴、審判或執行者，得羈押之」及「被
    告經法官訊問後，雖有第101條第1項各款所定情形之一而無
    羈押之必要者，得逕命具保、責付或限制住居」。是羈押被
    告必須符合下列四項要件：一被告犯罪嫌疑重大。二有刑事
    訴訟法第101條第1項所列3款情形之一。三非予羈押顯難進
    行追訴、審判或執行。四客觀上有羈押之必要（最高法院87
    年度臺抗字第87號裁定參照）。又羈押之目的係在保全被告
    ，此種方式係強制處分中對人身自由最大之限制，故於有罪
    判決確定前，以此方式保全被告用以保障審判之進行，即應
    以之為最後之手段，若有與羈押同等有效但干預權利較為輕
    微之其他手段時，需選擇該其他手段，亦即必須符合比例原
    則、必要性原則（司法院大法官會議解釋釋字第392號解釋
    理由書業已明白揭示）。茲就上開羈押要件審酌如下：
（一）按所謂犯罪嫌疑重大，係指其所犯之罪確有重大嫌疑而言
      。而是否有重大嫌疑，在決定羈押與否之心證程度，僅需
      公訴人所提證據足使法院相信被告很有可能涉有罪嫌即足
      。本院依目前公訴人所提證據清單之證據，認被告丙○○
      、乙○○均涉有涉犯刑法第271條第1項之殺人罪之重大嫌
      疑。至被告2人是否該當犯罪之相關事實，有待審判時依
      嚴格證明法則審認，尚非法院於移審時所能確認。
（二）再本院依卷內證據資料，被告2人均有固定住、居所，並
      無逃亡之事實，亦無事實認被告2人有逃亡之虞，即不符
      合刑事訴訟法第101條第1項第1款法定之羈押事由。又刑
      事訴訟法第101條第1項第2款羈押事由，乃使為了防止被
      告藉著對人證、物證之不正當影響，而使案情陷於無法辨
      明之危險，在判斷有無使案情陷於無法辨明之危險時，必
      須基於特定之事實，可以認定被告有從事破壞證據之重大
      嫌疑，且因此而致使真實之發現受到阻礙，滅證之虞才屬
      存在。本件觀諸起訴書所附證據清單內容及相關卷證，檢
      察官已就相關人證、物證詳予調查，且就同案被告均訊問
      完畢，是本件就起訴事實部分，已於偵查中經檢察官偵查
      明確並提起公訴，本院因認被告2人已難串證，況本件查
      獲時間距離案發時間將近12年，亦無法有效防止湮滅證據
      ，是此項事由業不存在。又公訴意旨認被告2人共同涉犯
      刑法第271條第1項之殺人罪嫌，且本院亦認被告2人涉犯
      殺人罪嫌重大，是被告2人所犯為死刑、無期徒刑或最輕
      本刑5年以上有期徒刑之罪，而有刑事訴訟法第101條第1
      項第3款之羈押事由。
（三）惟按羈押之目的在於保全被告於刑事程序中始終在場，此
      種於有罪判決確定前先行拘禁被告之處分，本與無罪推定
      原則具有高度之緊張關係，自須在個案中透過憲法上比例
      原則之權衡，此即刑事訴訟法第101條第1項「非予羈押顯
      難進行追訴、審判或執行」規定之必要性要件。因此，如
      以具保、責付、限制住居等干預人民基本權利較小之手段
      已足以達到目的時，即不得予以羈押。至於用以安撫被害
      人、作為滿足部分人民迫切之應報需求或其他目的考量等
      因素，自非現代立憲主義之民主法治國家所應有之作為。
      被告2人所涉雖係最輕本刑5年以上有期徒刑之重罪，惟以
      刑事訴訟法第101條第1項第3款重罪事由作為羈押之理由
      ，本應謹慎為之（德國聯邦憲法法院即認為以該款規定單
      獨作為羈押之事由，確實有違背法治國原則之虞），是刑
      事訴訟法第101條第1項第3款規定之重罪羈押，更應審酌
      羈押之目的在於保全刑事追訴、執行程序，也僅在此一目
      的之內，才能限縮無罪推定原則的範圍，運用羈押也才合
      乎比例原則，故若被告所犯縱使為重罪，如果並無逃亡、
      逃亡危險或使案情晦暗之危險，根本就欠缺羈押之必要要
      件，以具保或限制住居等方法即足以確保刑事審判或執行
      程序進行（參臺灣高等法院高雄分院96年度矚上重訴字第
      1號裁定意旨）。本院審酌被告2人已無勾串證人或湮滅證
      據之虞，且被告2人復無逃亡之事實且難認有逃亡之虞等
      情，因認被告2人非不得以具保及其他必要處分方式替代
      而免予羈押，亦即被告2人並無羈押之必要性。
三、綜上所述，本院基於前述理由，認為被告2人雖犯罪嫌疑重
    大，且有刑事訴訟法第101條第1項第3款重罪羈押之事由，
    惟尚無羈押之必要。爰審酌被告2人之身分地位、資力、犯
    罪情節輕重等因素，准予被告丙○○以新臺幣25萬元、被告
    乙○○以新臺幣5萬元具保，均免予羈押，另對被告2人均予
    以限制出境、出海及限制住居之強制處分。
中    華    民    國    98    年    6     月    19    日
                  刑事第二庭    審判長法  官  石馨文
                                      法  官  羅永安
                                      法  官  尚安雅
以上正本證明與原本無異。
如不服本裁定，應於裁定送達後五日內向本院提出抗告狀 (須附
繕本 )。
中    華    民    國    98    年    6     月    26    日
                                      書記官  陳文俊


司法院資訊處製作；財團法人民間司法改革基金會備份。
